【裁判字號】    98,上訴,2771
【裁判日期】    981120
【裁判案由】    毒品危害防制條例
【裁判全文】
臺灣高等法院刑事判決                98年度上訴字第2771號
上  訴  人
即  被  告  乙○○
選任辯護人  扶助律師劉君豪
上列上訴人因毒品危害防制條例案件，不服臺灣板橋地方法院98
年度訴更緝字第1號，中華民國98年5月27日第一審判決（起訴案
號：臺灣板橋地方法院檢察署95年度偵字第18414號），提起上
訴，本院判決如下：
    主  文
原判決撤銷。
乙○○共同意圖販賣而持有第一級毒品，處有期徒刑柒年貳月。
扣案之第一級毒品海洛因（淨重玖拾柒點捌玖公克）沒收銷燬之
，上開包裝毒品海洛因之外包裝袋拾玖只（總重柒點柒陸公克）
、葡萄糖壹包、分裝袋壹佰柒拾伍只、分裝毒品之藥缽壹組及毒
品分裝工具壹組，均沒收。
    事  實
一、乙○○與甲○○【綽號仔仔，業經本院以98年度上更(一)字第
    292號判決判處罪刑在案】係情侶關係，二人均明知海洛因
    係屬毒品危害防制條例所列管之第一級毒品，不得意圖非法
    販賣以牟利，而因其等均染有施用毒品海洛因之惡習，於95
    年1月22日某時許，在台北市士林區社子某處，以一兩新台
    幣（下同）27萬元之代價，向真實姓名年籍不詳，綽號「小
    剛」之成年人，購入三兩之毒品海洛因，預備供己施用，並
    藏放於二人同居之台北縣蘆洲市○○路192號3樓住處內，惟
    因所購買之毒品海洛因數量超逾其等個人一時之施用量，復
    花費鉅額款項購買，甲○○與乙○○二人遂變更原僅為施用
    而持有之犯意，另萌生共同販賣第一級毒品海洛因予他人以
    從中牟取利益之犯意聯絡，伺機販售予他人。適於95年1月
    24日凌晨五時許，甲○○之友人丁民遠因海洛因毒癮發作，
    致電甲○○，詢問有無海洛因（即欲向甲○○購買海洛因之
    意），甲○○與乙○○因而攜帶甫購入之上開毒品海洛因3
    大包、葡萄糖1包、分裝袋175只、分裝毒品之藥缽1組及毒
    品分裝工具1組等物品至丁民遠位於臺北縣蘆洲市○○街61
    號2樓住處，除當場先行贈與數量不詳之第一級毒品海洛因
    予丁民遠施用解癮（此部分犯行未經起訴）外，甲○○與乙
    ○○二人並借用丁民遠住處房間，以上開自備之葡萄糖1包
    、分裝袋、分裝毒品之藥缽及毒品分裝工具，以葡萄糖稀釋
    毒品海洛因而分裝上開3大包海洛因，備供販賣。迄至95年1
    月24日下午3時30分許，甲○○、乙○○正在分裝海洛因時
    ，寶榮國際資融股份有限公司法務專員楊景鈞陪同警員至丁
    民遠上址住處進行民事假扣押之勘查，在上址之丁民遠、王
    宏一、甲○○、乙○○等人誤以為警察至上址查緝，丁民遠
    即開門往樓上奔逃，王宏一則躲藏在客廳天花板內，另甲○
    ○、乙○○則自上址房間內跳窗逃逸，經警即時逮獲丁民遠
    、王宏一，並在上址房間內扣得海洛因2大包及17小包（合
    計淨重97.89公克，空包裝總重7.76公克）、葡萄糖1包、分
    裝袋175只、分裝毒品之藥缽1組及毒品分裝工具1組等物品
    ，經循線查獲，始悉上情。
二、案經臺灣板橋地方法院檢察署檢察官簽分偵查起訴。
    理  由
一、證據能力部分：
  (一)按刑事訴訟法第158條之3規定：「證人、鑑定人依法應具結
    而未具結者，其證言或鑑定意見，不得作為證據」。所謂「
    依法應具結而未具結者」，係指檢察官或法官依刑事訴訟法
    第175條之規定，以證人身分傳喚被告以外之人（證人、告
    發人、告訴人、被害人、共犯或共同被告）到庭作證，或雖
    非以證人身分傳喚到庭，而於訊問調查過程中，轉換為證人
    身分為調查時，此時其供述之身分為證人，則檢察官、法官
    自應依本法第186條有關具結之規定，命證人供前或供後具
    結，其陳述始符合第158條之3之規定，而有證據能力。若檢
    察官或法官非以證人身分傳喚而以共犯、共同被告身分傳喚
    到庭為訊問時，其身分既非證人，即與「依法應具結」之要
    件不合，縱未命其具結，純屬檢察官或法官調查證據職權之
    適法行使，當無違法可言。而前揭不論係本案或他案在檢察
    官面前作成未經具結之陳述筆錄，係屬被告以外之人於偵查
    中向檢察官所為之陳述，本質上屬於傳聞證據，基於保障被
    告在憲法上之基本訴訟權，除該被告以外之人死亡、身心障
    礙致記憶喪失或無法陳述、滯留國外或所在不明而無法傳喚
    或傳喚不到、或到庭後拒絕陳述等情形外，如已經法院傳喚
    到庭具結而為陳述，並經被告之反對詰問，前揭非以證人身
    分而在檢察官面前未經具結之陳述筆錄，除顯有不可信之情
    況者外，依刑事訴訟法第159條之1第2項，仍非不得為證據
    ，惟應於判決內敘明其符合傳聞證據例外之理由。不能因陳
    述人未經具結，即一律適用本法第158條之3之規定，排除其
    證據能力（最高法院97年度台上字第1373號判決意旨參照）
    。查同案被告甲○○及證人丁民遠於檢察官訊問時，係經檢
    察官依被告身分傳喚到庭訊問，本無庸具結，嗣證人丁民遠
    於原審法院、甲○○於原審及本院審理時，經以證人身分傳
    喚到庭後，具結而為證述，並經被告乙○○及其辯護人對之
    為反對詰問，按諸上開最高法院之判決意旨，應認證人丁民
    遠及甲○○上述非以證人身分而在檢察官面前所為未經具結
    之陳述，並無顯不可信之情況，自有證據能力
  (二)另按刑事訴訟法第159條第1項之規定，考其立法本旨係以證
    人於審判外之言詞或書面陳述，屬於傳聞證據，此項證據，
    當事人無從直接對於原供述者加以詰問，以擔保其真實性，
    法院亦無從直接接觸證人而審酌其證言之憑信性，違背直接
    審理及言詞審理之原則，除具有必要性及信用性情況之除外
    者外，原則上不認其有容許性，自不具證據能力；至所謂具
    有必要性及信用性情況者，例如刑事訴訟法第159條之1、之
    2、之3、之4、之5情形，仍例外認其有證據能力，然此乃係
    指法院未於審判期日傳喚相關證人到庭，案件僅能依靠該等
    證人於審判外之陳述以為判斷之情形，始需就該等審判外供
    述證據嚴格依照刑事訴訟法第159條之1至之5所定要件一一
    檢視各該證人之供述，作為證據之資格。倘法院已經依據當
    事人聲請傳喚證人到庭接受檢辯雙方之交互詰問，則法院既
    已透過直接、言詞審理方式檢驗過該證人之前之證詞，當事
    人之反對詰問權亦已受到保障得以完全行使之情況下，該等
    審判外證據除有其他法定事由（例如：非基於國家公權力正
    當行使所取得或私人非法取得等，而有害公共利益，即以一
    般證據排除法則為判斷），應認該審判外供述已得透過審判
    程式之詰問檢驗，而取得作為證據之資格，亦即其審判外供
    述與審判中供述相符部分，顯然已經構成具備可信之特別情
    狀，當然有證據資格（實務上之作用常為引用該等陳述與審
    判中陳述相符，強化該證人供述之可信度），其不符部分，
    作為檢視審判中所為供述可信與否之彈劾證據，當無不許之
    理。甚者，其不符部分倘係於司法警察、檢察事務官調查中
    之供述，作為認定被告犯罪與否或不構成犯罪與否之證據，
    亦僅需依照刑事訴訟法第159條之2規定，斟酌其審判外供述
    作成時之外部環境、製作過程、內容、功能等情況以資認為
    之前供述較為可信，即可取得證據之資格，而作為認定事實
    之證據資格（最高法院94年度台上字第2507號、95年度台上
    字第2515號判決意旨參照）。經查：本件證人丁民遠已於原
    審法院審判期日經傳喚到庭，行交互詰問程式，直接言詞審
    理檢視其證詞，故其於警詢及法院之供述，當然已取得作為
    證據之資格，而有證據能力。
  (三)又被告以外之人於審判外之陳述，雖不符同法第159條之1至
    第159條之4之規定，而經當事人於審判程序同意作為證據，
    法院審酌該言詞陳述或書面陳述作成時之情況，認為適當者
    ，亦得為證據。當事人、代理人或辯護人於法院調查證據時
    ，知有第159條第1項不得為證據之情形，而未於言詞辯論終
    結前聲明異議者，視為有前項之同意，此據同法第159條之5
    規定甚明。本件以下實體所認定之證據，如屬傳聞證據，因
    公訴人、被告及其選任辯護人均先後於原審及本院準備程序
    及審判期日表示無意見（見原審法院卷98年4月13日準備程
    序筆錄、98年5月15日審判筆錄、本院卷98年9月9日準備程
    序筆錄、98年10月23日審判程序筆錄），且迄至言詞辯論終
    結前亦未再聲明異議，而本院審酌上開證據資料製作時之情
    況，尚無違法不當之瑕疵，且為證明本件犯罪事實所必要，
    亦應認為有證據能力。
二、訊據上訴人即被告乙○○供承與同案被告甲○○係男女朋友
    ，並同居於台北縣蘆洲市○○路192號3樓住處，因二人均染
    有毒癮，而由被告於95年1月22日向綽號「小剛」之人購買
    三兩毒品，價款八十幾萬，供渠二人施用。嗣於同年月24日
    ，有與甲○○共同前往丁民遠位於臺北縣蘆洲市○○街61號
    2樓住處，嗣並進入丁民遠住處房間內，因聽見有人喊警察
    來了，即與甲○○一起跳樓逃逸，而經警於該處查獲毒品海
    洛因19包（2大包及17小包）、葡萄糖1包、分裝袋175只等
    物之事實，惟矢口否認有意圖販賣而持有第一級毒品海洛因
    之犯行，辯稱：我並沒有要販賣，我是自己要吸食的，海洛
    因是我向朋友「小康」買的，查獲前一個月所買的，以一兩
    27萬元買的，買了三包塊狀海洛因，三包總共約三兩，扣案
    的手機只有一支是我的，號碼是0000000000，一支是甲○○
    的，0000000000，當天我跟我女友甲○○綽號仔仔一起去找
    王宏一聊天，沒有事先約好，因為王宏一當時住在丁民遠家
    裡，我是在丁民遠家把三包塊狀海洛因分裝成小包，當天是
    我自己負責稀釋海洛因的，甲○○沒有幫忙云云。辯護人為
    被告辯護稱：原審判決認定被告有罪理由係認丁民遠有撥電
    話給甲○○說要買毒品，如果沒有營利意圖，不會帶毒品去
    。就通聯紀錄部分，甲○○所使用及乙○○使用的電話號碼
    ，與丁民遠並沒有聯絡事實，遑論有購買毒品的聯絡行為。
    販賣營利意圖是一個要件，如果是營利，理當會查獲帳冊、
    金錢，但跟販賣有關的部分，在現場是沒有看到的，營利事
    實從卷內看不出來。持有毒品的原因很多，沒有充分的證據
    ，不能推測被告有營利的行為云云。惟查：
  (一)被告乙○○與同案被告甲○○係男女朋友關係，並同居於台
    北縣蘆洲市○○路192號3樓，於95年1月24日上午共同前往
    丁民遠位於臺北縣蘆洲市○○街61號2樓住處，而經警於該
    處查獲之上揭毒品海洛因等物，係案發前一、二天，被告與
    同案被告甲○○一同開車出門，由被告乙○○下車購買，賒
    欠約80萬元，而同案被告甲○○則在車上等，被告買回時並
    有拿給同案被告甲○○看等情，業據同案被告甲○○於原審
    法院審理時供承在卷（見原審法院96年度訴更字第23號卷97
    年1月7日準備程序筆錄）；同案被告甲○○於偵查中亦供承
    ：（問：那天為何要帶大量海洛因前去？）海洛因正好在身
    上，我們（指伊與乙○○）人在外面。（問：你和乙○○帶
    去之大量海洛因，於何時、地，以何代價購得？）前一天去
    社子跟小剛賒購大約80萬元。（問：為何要買如此大量，且
    為塊狀之海洛因？用途為何？）這樣買回來自己稀釋會比較
    便宜，我們要用來吸的。（問：葡萄糖也是你和乙○○帶去
    的？）對。（問：帶葡萄糖去做什麼？）稀釋。（問：你住
    處同在蘆洲，為何你們要挑丁民遠住處來稀釋海洛因？）因
    為人正好在外面。（問：丁民遠知不知道你們帶這麼多海洛
    因去？）伊不確定他知不知道這麼多，但他知道我們有帶海
    洛因云云（見95年度偵字第18141號卷第13、14頁），而於
    偵查中，經檢察官詢問何以攜帶如此數量之毒品海洛因前往
    丁民遠住處時，被告供稱：上開毒品是伊在查獲前二、三天
    在社子用一兩27萬元跟小剛拿的，共拿三兩，整塊的，共三
    塊，包成三包，是純的，還沒有稀釋。（問：何以持有大量
    之塊狀毒品前往丁民遠住處？何用？）伊都隨身攜帶。當時
    伊就帶著那三塊，到丁民遠那邊才分裝。…伊聊完天就向丁
    民遠借房間弄毒品，伊跟他說伊要用一下東西，…伊在房間
    內分裝毒品，伊是隨便分，先將一塊海洛因分成等重17包，
    第二塊還沒有分，伊還有帶葡萄糖去云云（見同上偵查卷第
    59頁、第60頁），同案被告甲○○亦供稱如乙○○所述云云
    （見同上偵查卷第60頁）。同案被告甲○○於本院審理時以
    證人身分具結證稱略以：被警察查獲當天，有與被告到丁民
    遠的家裡，乙○○說要去那裡賭博，叫我陪他去，後來警察
    來了，我們就跑了，去丁民遠家之前，沒有接到丁民遠的電
    話，在被查獲時，所使用的電話門號是0000000000，沒有其
    他的門號，我知道是王宏一打電話給乙○○叫他去那裡賭博
    的，不認識丁民遠，沒有請丁民遠吸食毒品，去丁民遠家時
    ，乙○○剛好有帶一些海洛因在身上，警察查獲前，我在睡
    覺，睡覺前乙○○在我旁邊抽菸，睡著後我就聽到有人喊警
    察來了，我們就跳樓跑了，那邊的人我不是很熟，我們去之
    後沒多久就進去房間了，沒有看到有人跟乙○○要毒品來吸
    食等語（見本院卷98年10月23日審判程序筆錄）。顯見同案
    被告甲○○有與被告乙○○於案發前一、二天，共同前往社
    子地區購買上揭毒品，嗣於上揭時間共同攜帶該等毒品海洛
    因及上開分裝袋、毒品分裝工具等物，前往證人丁民遠住處
    ，且於房間分裝毒品海洛因等事實，應堪認定。
  (二)被告雖供稱當天係一綽號「統一」的人（應即係證人王宏一
    ）打電話要伊過去丁民遠住處賭博云云，惟查被告於偵查時
    供稱當天是王宏一打電話找伊去聊天，到時王宏一、洪國清
    、丁民遠等人都在客廳聊天云云（見同上偵查卷第19頁），
    而依被告所供現場亦無賭博之情事。另依當日同時在該處被
    查獲之證人王宏一、洪國清、丁民遠於原審法院審理時之證
    述，均未提及當日該處有何賭博之情事（見原審法院卷97年
    4月22日、同年6月17日審判筆錄），且經警於上開時地亦未
    查獲何涉及賭博相關之器具，是被告稱當日帶同同案被告甲
    ○○前往證人丁民遠住處，是應證人王宏一邀約要去賭博云
    云，非無是為圖解免被告及甲○○因涉犯本案犯行而為之盾
    詞，實乏依據。而依證人丁民遠於偵查中供稱：扣案之海洛
    因係綽號「仔仔」甲○○攜至現場等情（見95年度偵字第
    2520號卷第157頁、第398頁，95年度偵字第18414號偵查卷
    第41頁、第42頁），嗣於原審法院審理時經具結後證稱：（
    問：當天你打電話給仔仔是做什麼？）蘆洲長安街那裡是伊
    哥哥的房子，伊當天毒癮發作，打電話請仔仔帶海洛因過來
    ，仔仔就提了一個袋子過來，裡面裝什麼東西伊不清楚……
    仔仔來了以後，就請伊借一間房間給她，她說她有事情要處
    理，伊說好，她就拿壹包海洛因給伊，那包海洛因沒有超過
    1公克，伊本來要拿錢給她，但仔仔沒有收，之後仔仔和另
    兩名男子就一起進入房間，他們在房間做什麼伊不清楚。…
    …那天伊打電話打很久她才來，所以就抱怨一下，然後仔仔
    就說好啦好啦就把毒品塞給伊，她就問伊家裡有沒有空房間
    ，伊說有，她就進到空房間說要弄東西云云（見原審法院95
    年度訴字第2988號卷第90至91頁、96年度訴更字第23號卷第
    150至152頁），顯見當日被告與同案被告甲○○一同前往證
    人丁民遠上址住處之目的，係因接獲證人丁民遠之來電，詢
    問有無海洛因，被告二人始將甫購入尚未分裝之毒品海洛因
    攜往該處，並借用丁民遠之住處房間，以自備之毒品分裝工
    具，稀釋毒品海洛因，並予分裝，備供販售。至證人丁民遠
    於原審法院審理時雖證稱：案發當日攜帶海洛因到場之「仔
    仔」，並非本案被告甲○○云云（見原審卷第153至154頁）
    ，然該次證述已與丁民遠於偵查中之供述相齟齬。而證人丁
    民遠於同日審理時亦證稱：案發當天只有一個女生至該處，
    被告亦供稱：當日伊是和被告甲○○前往該處。同案被告甲
    ○○於原審法院審理時亦供承：伊之綽號係「仔仔」，案發
    當日有與乙○○一同至丁民遠住處，當日該處只有伊一名女
    子（見原審法院卷97年6月17日審判筆錄）。顯見95年1月24
    日與被告共同攜帶第一級海洛因至證人丁民遠住處者，係同
    案被告甲○○無訛。證人丁民遠於原審法院審理時之證述，
    顯係迴護同案被告甲○○之詞，殊非事實，而無足採。
  (三)本件查獲之毒品海洛因，計有19包（2大包及17小包），經
    送請法務部調查局鑑定結果，檢出毒品海洛因成分，合計淨
    重97.89公克（空包裝總重7.76公克，純度28.01%，純質淨
    重27.42公克），此有該局95年5月4日調科壹字第060011552
    號鑑定通知書乙份在卷可按（見95年度偵字第2520號卷第26
    4頁），被告雖矢口否認有意圖販賣而持有第一級毒品海洛
    因之犯行，並以購入之毒品係預備供自己及同案被告甲○○
    施用等語為辯，茲查被告及同案被告甲○○固供認均有施用
    毒品海洛因之情事，惟依同案被告甲○○於原審法院審理時
    供稱：伊每日施用約0.2公克之海洛因，乙○○每日施用約
    0.4公克之海洛因云云（見原審法院卷97年8月12日審判筆錄
    ），並依同案被告甲○○於原審法院審理時另供稱伊當時沒
    有工作，乙○○打零工云云（見原審法院卷97年8月12日審
    判筆錄），則以被告及同案被告甲○○當時施用毒品海洛因
    之程度（以所購入之系爭毒品海洛因數量至少足供其等施用
    達6個月之久）及渠等經濟狀況，竟一次購入如此大量之毒
    品海洛因，顯已逾其等施用之數量及財務負荷能力，且被告
    及同案被告甲○○如僅為供己施用而購入系爭毒品海洛因，
    則儘可於需施用時始拿取所需用之數量即可，又何需加以分
    裝，並備有分裝毒品所需之分裝袋、葡萄糖、藥缽等物，且
    竟攜帶系爭毒品海洛因三大包及毒品分裝工具至證人丁民遠
    住處分裝，並已將其中一大包分裝為17小包，因適聽聞警察
    前來而跳窗逃逸，始未及將另二大包分裝，以此被告及同案
    被告乙○○將所購入之三大包毒品海洛因攜帶至他人住處予
    以分裝成小包裝，顯非僅為供己施用而為，應係另有其他用
    意，本件被告固否認係意圖販賣而販入毒品海洛因，而亦查
    無何積極證據足資證明被告係意圖販賣而販入系爭毒品海洛
    因，惟被告及同案被告王正利購入顯超逾其等平日施用所需
    之毒品海洛因，及財務負荷能力，茲被告於購入系爭毒品海
    洛因後因接獲證人丁民遠詢問有無毒品海洛因之電話（即意
    欲購買毒品海洛因，惟此部分不構成販賣毒品罪，理由詳後
    述），被告非無因而萌生販賣毒品海洛因予他人以從中牟取
    利益之犯意，並藉以減輕其經濟負荷，始因而將上開顯逾其
    施用數量之毒品海洛因及毒品分裝工具、分裝袋等物一併攜
    帶至證人丁民遠住處，並借用該住處房間分裝，迨分裝完成
    後，伺機販售予他人，否則證人丁民遠打電話給被告詢問有
    無毒品海洛因時，被告及同案被告甲○○又何以隨即攜帶毒
    品海洛因及分裝工具等物至證人丁民遠住處分裝毒品海洛因
    ，是本案依調查之證據，應認同案被告甲○○在接獲證人丁
    民遠來電表明欲購買海洛因時，已將先前為施用而持有第一
    級毒品之意思，另萌生販賣之犯意而繼續持有之，嗣將其中
    一大包毒品海洛因分裝後，惟未及售出即遭警查獲，是被告
    所辯購入毒品海洛因後，並無萌生販賣毒品海洛因予他人以
    從中牟取利益之犯意云云，要屬卸責之詞，不足採信。
  (四)按毒品危害防制條例第4條第1項之販賣第一級毒品罪，不以
    販入之後復行賣出為要件，祇須以營利為目的，販入或賣出
    毒品，有一於此即已成立；而同條例第5條第1項之意圖販賣
    而持有第一級毒品罪，則係指基於販賣以外之其他原因而持
    有，嗣後始起意售賣者而言。因此，行為人持有第一級毒品
    ，其主觀上具有營利售賣意圖而販入第一級毒品者，雖未及
    賣出，仍應論以販賣第一級毒品之既遂罪責；若非以營利販
    賣意圖而販入，或因其他原因而持有第一級毒品，嗣後始起
    意圖利售賣，著手於販賣行為未及賣出，即應成立販賣第一
    級毒品之未遂罪責；如非以營利售賣意圖而販入，或因其他
    原因而持有，嗣後起意圖營利售賣，而尚未著手於賣出行為
    即被查獲者，始應成立意圖販賣而持有第一級毒品罪（最高
    法院90年度台上字第2046號判決意旨參照）。查證人丁明遠
    於偵查中固供稱：伊當時打電話給「仔仔」，說身上有錢很
    難過，要其直接過來，「仔仔」來時就丟一小包海洛因給伊
    ，伊則拿一千元給「仔仔」，查獲之葡萄糖等，是伊跟「仔
    仔」買完後，「仔仔」說房間借他一下，而在房間內搜到的
    云云，似指其有向被告購買毒品海洛因，並交付一千元予被
    告之情，惟證人丁明遠於偵查中復稱：「仔仔」當天是提了
    一個裝海洛因的袋子來，他跟伊借房間處理東西。（問：當
    天有跟『仔仔』買海洛因？）本來要買，後來沒買。他給伊
    的那一包不只一千元，那不叫買，可能是因為他要借伊的住
    處分裝，所以請伊，伊不好意思就給他一千元云云（見偵字
    第18414號卷第35、36、40頁，偵字第2520號偵查卷第157頁
    ），嗣於原審法院審理時經具結後證稱：「仔仔」來了以後
    ，就請伊借一間房間給他，他說他有事情要處理，伊說好，
    他就拿一包海洛因給伊，那包海洛因沒有超過一公克，伊本
    來要拿錢給他，那個「仔仔」沒有講價錢，伊自己衡量，就
    拿了一千元給他，但「仔仔」沒有收。伊打電話給「仔仔」
    ，她來了之後就把毒品塞給伊，並問伊家裡有沒有空房間，
    伊說有，她就進到空房間說要弄東西云云（見原審第2988號
    卷第90頁，訴更字第23號卷第152頁），固仍指稱「仔仔」
    （即同案被告甲○○）至其住處後有交其一小包毒品海洛因
    ，惟則均稱甲○○並無跟其要錢，該一千元是其自己衡量覺
    得應該給的數額，但被告及甲○○均未收等情，茲同案被告
    甲○○既堅詞否認有販賣毒品海洛因予證人丁民遠，而依證
    人丁民遠上揭指證述，固得認甲○○有與證人丁民遠電話聯
    繫之事實，然雙方於電話中是否已達成買賣毒品海洛因之合
    意，及交易時間、地點、數量、金額等究為何，均付諸闕如
    ，甲○○是否已著手於販賣行為，尚無具體證據可資確認，
    而依證人丁民遠上揭所述，綽號「仔仔」之甲○○至其住處
    時，雖交其一小包海洛因，惟並無表明係販賣之意，亦無收
    取其所交付之一千元，是其自己衡量覺得這是應該給的數額
    ，以此甲○○既未明示將該包毒品海洛因販售予證人丁民遠
    之一，亦未收受對價，實難認甲○○與證人丁民遠間就此一
    小包毒品海洛因已具有買賣之合意，是甲○○接獲證人丁民
    遠之電話後，隨即與被告乙○○攜帶毒品海洛因及分裝工具
    等物前往證人丁民遠住處，嗣並於該處之房間內分裝毒品海
    洛因，雖意欲於分裝完成後再行販售予證人丁民遠，惟甲○
    ○於甫至證人丁民遠住處時，所給予證人丁民遠之該一小包
    毒品海洛因，應係先行無償轉讓供其解癮使用（此部分犯行
    未經起訴），尚難僅因同案被告甲○○曾交付一包毒品海洛
    因予證人丁明遠，即認被告已有販賣之行為，附此敘明。
  (五)綜上，被告所辯各節，要係卸責之詞，本案事證明確，被告
    意圖販賣而持有第一級毒品海洛因之犯行，洵堪認定，應依
    法論科。
三、核被告乙○○所為，係犯毒品危害防制條例第5條第1項之意
    圖販賣而持有第一級毒品罪。被告乙○○與同案被告甲○○
    間，就上開犯行，有犯意聯絡及行為分擔，均為共同正犯。
    而查被告行為後，刑法業於94年2月2日修正公布，並於95年
    7月1日施行，修正前刑法第28條規定：「二人以上共同『實
    施』犯罪之行為者，皆為共同正犯。」修正後為：「二人以
    上共同『實行』犯罪之行為者，皆為共同正犯。」，將舊法
    之「實施」修正為「實行」。原「實施」之概念，包含陰謀
    、預備、著手及實行等階段之行為，修正後僅共同實行犯罪
    行為始成立共同正犯。是新法共同正犯之範圍已有限縮，排
    除陰謀犯、預備犯之共同正犯，新舊法就共同正犯之範圍既
    因此而有變動，自屬犯罪後法律有變更，並以修正前之規定
    較不利於被告，自應適用修正後刑法第28條之規定（最高法
    院96年度台上字第5208號判決意旨參照）。原審因而予被告
    論罪科刑，固非無見。惟查：被告乙○○所犯為毒品危害防
    制條例第5條第1項之意圖販賣而持有第一級毒品罪檢察官起
    訴原甚正確，原判決未能查照逢變更起訴法條認被告係犯同
    條例第4條第1項、第6項之販賣第一級毒品未遂罪，法律見
    解尚非妥適。又按供犯毒品危害防制條例第5條之罪所用之
    物，均沒收之，毒品危害防制條例第19條第1項前段定有明
    文。本件被告意圖供販賣毒品海洛因而經警於上開時地扣得
    之包裝毒品海洛因所用之塑膠袋19只（包裝重7.76公克）、
    葡萄糖1包、分裝毒品之藥缽1組、毒品分裝工具1組及分裝
    袋175只等物，均係被告與同案被告甲○○所有，而與毒品
    海洛因一併攜至證人丁民遠住處，供渠等分裝毒品海洛因所
    用之物，自均應依毒品危害防制條例第19條第1項前段宣告
    沒收。原審亦同認扣案之包裝毒品海洛因所用之塑膠袋19只
    （包裝重7.76 公克）、葡萄糖1包、分裝毒品之藥缽1組及
    毒品分裝工具1組，係供犯本件上開之罪所用之物，而依毒
    品危害防制條例第19條第1項前段宣告沒收，惟就同時同地
    扣得之供分裝毒品海洛因所用之分裝袋175只，則認因尚未
    用以包裝毒品海洛因，僅屬被告及同案被告甲○○所有預備
    供犯罪所用之物，而依刑法第38條第1項第2款予以宣告沒收
    ，亦有未洽。被告上訴意旨否認有意圖販賣而持有毒品海洛
    因之犯行，固無理由，惟原判決既有可議，自應由本院予以
    撤銷改判。查被告因染有毒品惡習，始購入上開毒品海洛因
    供渠等施用，嗣因販入之數量過多，一時失慮而鋌而走險，
    就超逾其等施用毒品所需之毒品海洛因予以分裝，備供販售
    之用，並藉以減輕財務負荷，致觸犯重典（意圖販賣而持有
    第一級毒品罪之最輕法定本刑為有期徒刑十年以上），惟毒
    品尚在分裝時，即遭警查獲，被告尚未從中獲取何利益，觀
    其之犯罪情況，依一般之客觀情形，尚堪憫恕，縱量處最低
    刑，仍嫌過重，爰依刑法第59條之規定，酌量減輕其刑。爰
    審酌被告之素行、犯罪之動機、目的、手段，明知毒品戕害
    人體身心健康甚鉅，卻為圖不法利得，而將毒品予以分裝，
    備供販售予他人，將因而助長毒品氾濫，戕害他人身心健康
    ，危害社會治安，及犯罪後之態度等一切情狀，量處有期徒
    刑柒年貳月。至扣案之毒品海洛因19包（合計淨重97.89 公
    克），係查獲之毒品，不問屬於犯人與否，應依毒品危害防
    制條例第18條第1項前段沒收銷燬之。另包裝毒品所用之外
    包裝，有防止毒品裸露、逸出及潮濕之功用，並便於攜帶及
    運輸之用，是扣案之包裝毒品海洛因所用之塑膠袋19只（包
    裝重7.76公克）、葡萄糖1包、分裝毒品之藥缽1組、毒品分
    裝工具1組及分裝袋175只，為被告乙○○及同案被告甲○○
    所共同持（所）有，並供犯本件之罪所用之物，均應依毒品
    危害防制條例第19條第1項前段，宣告均沒收。
    扣案之手機11支、SIM卡6張等物，經查無何積極證據顯示係
    被告所有，而供犯本件犯罪所用之物，且非違禁物，爰均不
    予宣告沒收，附此敘明。
據上論斷，應依刑事訴訟法第369條第1項前段、第364條、第299
條第1項前段，毒品危害防制條例第5條第1項、第18條第1項前段
、第19條第1項前段，刑法第11條前段、第2條第1項但書、第28
條、第59條，判決如主文。
本案經檢察官林秀濤到庭執行職務。
中    華    民    國    98    年    11    月    20    日
                  刑事第十二庭  審判長法  官  蔡永昌
                                      法  官  蔡新毅
                                      法  官  陳榮和
以上正本證明與原本無異。
如不服本判決，應於收受送達後10日內向本院提出上訴書狀，其
未敘述上訴之理由者並得於提起上訴後10日內向本院補提理由書
（均須按他造當事人之人數附繕本）「切勿逕送上級法院」。
                                      書記官  阮桂芳
中    華    民    國    98    年    11    月    20    日
附錄：本案論罪科刑法條全文
毒品危害防制條例第5條第1項
意圖販賣而持有第一級毒品者，處無期徒刑或十年以上有期徒刑
，得併科新臺幣七百萬元以下罰金。


司法院資訊處製作；財團法人民間司法改革基金會備份。
